臺灣高等法院刑事判決　　　　　　　　96年度上易字第1551號
上　訴　人
即　被　告　乙○○
上列上訴人因詐欺案件，不服臺灣臺北地方法院95年度易字第59
8號，中華民國96年5月17日第一審判決（起訴案號：臺灣臺北地
方法院檢察署95年度偵緝字第451號），提起上訴，本院判決如
下：
    主  文
原判決撤銷。
乙○○幫助意圖為自己不法之所有，以詐術使人將本人之物交付
，處有期徒刑肆月，如易科罰金，以銀元佰元折算壹日，減為
有期徒刑貳月，如易科罰金，以銀元佰元折算壹日。
    事  實
一、乙○○明知提供己有金融機構帳戶之存摺、提款卡及密碼，
    有遭他人利用作為詐騙工具之可能，竟基於幫助詐欺之犯意
    ，於民國九十二年九月九日至同年九月二十二日期間內某時
    ，在台灣地區，將其於九十二年九月九日前往臺北市中正區
    ○○○路一段八三號「中國信託商業銀行城中分行」（下稱
    「中國信託城中分行」）所開設第00000000000
    0號帳戶之存摺、金融卡及密碼提供予某真實姓名、年籍不
    詳之成年人，嗣該名真實姓名、年籍不詳之成年人取得上揭
    帳戶存摺、金融卡及密碼後，基於意圖為自己不法所有犯意
    ，先於九十二年九月二十一日佯稱郵政總局人員撥打電話給
    甲○○，以國稅局重要文件未領被退為由，要求甲○○撥打
    00000000號電話至「審計部」與承辦人員聯繫，復
    於九十二年九月二十二日假冒「國稅局張主任」之名撥打電
    話予甲○○，要求甲○○持金融卡至銀行自動櫃員機前依其
    指示操作以辦理退稅，致使甲○○陷於錯誤，將新臺幣（下
    同）九萬九千八百八十六元匯入前揭中國信託城中分行乙○
    ○帳戶內，旋遭提領一空，甲○○嗣後察覺有異，報警處理
    始悉上情。
二、案經臺北市政府警察局中正第一分局報請臺北地方法院檢察
    署檢察官偵查起訴。
    理  由
一、訊據被告乙○○否認有前揭事實之犯行，辯稱這些都是有人
    在陷害我云云，然查被害人甲○○係因某真實姓名、年籍
    不詳之成年人，於九十二年九月二十一日佯稱郵政總局人員
    撥打電話陳稱國稅局重要文件未領被退為由，要求甲○○撥
    打00000000號電話至「審計部」與承辦人員聯繫，
    復於九十二年九月二十二日假冒「國稅局張主任」之名撥打
    電話與甲○○聯繫，要求甲○○持金融卡至銀行自動櫃員機
    前依其指示操作以辦理退稅，致使甲○○陷於錯誤，將九萬
    九千八百八十六元匯入被告於九十二年九月九日在「中國信
    託城中分行」所開設第000000000000號帳戶內
    ，旋遭提領一空等情，業據被害人甲○○於警詢（見九十四
    年度偵字第一五三九一號卷第二八頁）及偵查（見九十四年
    度偵字第一五三九一號卷第四七、四八頁）指證綦詳，並有
    中國信託商業銀行存款系統歷史交易查詢報表（見九十四年
    度偵字第一五三九一號卷第五七頁）、中國信託商業銀行印
    鑑卡（見九十四年度偵字第一五三九一號卷第十頁）、臺北
    市政府警察局士林分局受理刑事案件報案三聯單（見九十四
    年度偵字第一五三九一號卷第三二頁）、金融機構遭歹徒詐
    騙案件通報單（見九十四年度偵字第一五三九一號卷第三三
    、三四頁）、詐騙帳戶通報警示、詐騙電話斷話申請表（見
    九十四年度偵字第一五三九一號卷第三五頁）、帳戶歷史交
    易查詢（見九十四年度偵字第一五三九一號卷第三六頁）在
    卷足憑，堪認被害人甲○○指證伊係遭某真實姓名、年籍不
    詳成年人士以上揭手法詐騙，而在九十二年九月二十二日匯
    款九萬九千八百八十六元至「中國信託城中分行」被告乙○
    ○帳戶，旋遭提領一空等情，應非虛妄。又被告先於九十四
    年五月二十四日警詢時辯稱伊於九十二年九月間察覺上揭帳
    戶存摺、金融卡不慎遺失，無暇報警，遲至九十四年五月二
    十四日始前往「中國信託城中分局」辦理帳戶存結云云（見
    九十四年度偵字第一五三九一號卷第二十、二一頁），後於
    九十五年四月六日原審訊問時改稱伊發現上揭帳戶存摺及金
    融卡遺失後立即以電話向銀行掛失云云（見原審九十五年度
    易字第五九八號卷一第十九頁），另於九十五年十二月十二
    日原審訊問時改稱伊於九十二年九月九日開戶後將存摺及金
    融卡隨身攜帶四處遊走，於不詳時間、地點遭他人竊取云云
    （見原審九十五年度易字第五九八號卷二第六五頁），復於
    九十六年四月十六日原審訊問時辯稱上揭帳戶存摺、金融卡
    係伊於搬東西過程中不慎遺失，伊已不記得詳細遺失時間云
    云（見九十五年度易字第五九八號卷三第五十頁），綜上，
    被告就上揭帳戶存摺、金融卡係遺失或遭竊？於何時、何地
    發現遺失？發現遺失後有無立即掛失等情，歷次所為辯解均
    不相同，是其所辯並無積極事證足以證明與事實相符，尚無
    可採，再被告曾於九十二年十二月一日以電話向中國信託商
    銀客服部掛失存摺，然未就金融卡辦理掛失等情，業經原審
    依職權向中國信託商業銀行查證屬實，並有中國信託商業銀
    行九十五年五月十五日中信銀集作字第九五八一三二二○三
    八六九號函附卷足憑（見九十五年度易字第五九八號卷一第
    三二頁），如上開存摺、金融卡果係偶然遺失，何以被告僅
    以電話掛失存摺，就金融卡部分未辦理電話掛失？又查金融
    存款帳戶事關存戶個人財產權益之保障，如落入不明之人手
    中，極易被利用為取贓之犯罪工具，是一般人均有妥為保管
    以防止他人任意使用之認識，如被告於九十二年九月間已發
    現上開存摺及金融卡遺失或遭竊，何以遲至被害人甲○○遭
    詐騙匯款入上揭帳戶並經人提領後，始於同年十二月一日向
    中國信託商業銀行辦理存摺電話掛失，且未曾向警察機關報
    案？被告既無法合理說明伊多次更易辯詞之緣由，且其所為
    說詞均悖於一般人管理帳戶之常情，則被告前曾稱伊前揭帳
    戶係經遭竊或遺失，而未提供予他人使用云云，自難採信。
    復參以本件被害人甲○○於九十二年九月二十二日電匯九萬
    九千八百六十八元至上揭帳戶後，隨即遭人於同日提領一空
    ，按金融帳戶款項之轉匯需使用金融卡，並輸入密碼始得為
    之，若被告未交付存摺、金融卡，並告知密碼，該真實姓名
    、年籍不詳之人何以得順利轉匯前開款項？綜上堪認，被告
    確實有將「中國信託城中分行」被告乙○○帳戶存摺、金融
    卡及密碼提供予該不詳真實姓名、年籍不詳之人使用。且一
    般國人向金融機構開設帳戶，並無任何法令限制，若係用於
    存提款之正當用途，大可光明正大自行申請使用，而帳戶之
    用途係用來存提款項，一旦有人收集他人帳戶做不明使用，
    依一般常識認知，極易判斷乃係該隱身幕後之使用人基於使
    用別人之帳戶，存提款情形可不易遭人循線追查之考慮而為
    ，自可產生與不法犯罪目的相關之合理懷疑，且依一般稍具
    知識之人，對於日常生活常見之不法之徒，利用他人帳戶以
    掩人耳目進行之不法行為中，最常見者不外乎詐騙他人錢財
    ，而以帳戶作為犯罪工具，是存摺、提款卡等乃係個人重要
    物件，一般人自不會任意交由他人保管，被告竟將其所有「
    中國信託城中分行」之帳戶存摺、金融卡及密碼提供予來路
    不明之人使用，則被告對該收集帳戶之人可能利用帳戶從事
    詐欺犯罪應可預見其發生，而被告仍願意提供使用，足見被
    告於提供帳戶之時，主觀上有幫助他人詐欺取財之故意，應
    可認定，被告所稱之被人陷害，並未提出任何事證以資證明
    ，亦無可信，綜上所述，被告前揭所辯，僅係事後卸責之詞
    ，不足採信，本件事證明確，被告之犯行堪以認定。
二、按「幫助犯之成立，主觀上行為人須有幫助故意，客觀上須
    有幫助行為，意即需對於犯罪與正犯有共同之認識，而以幫
    助之意思，對於正犯資以助力，而未參與實施犯罪之行為者
    而言」，有最高法院七十五年度台上字第一五○九號、八十
    八年度台上字第一二七０號判決可資參照。被告基於幫助之
    犯意，提供其「中國信託城中分行」帳戶之存摺、金融卡及
    密碼予真實姓名、年籍不詳之成年人，致使被害人甲○○因
    受詐騙而匯款入上揭帳戶，後遭人提領，綜觀全卷並無證據
    證明被告有參與詐欺犯行之構成要件行為，是核被告所為應
    係犯刑法第三百三十九條第一項、同法第三十條第一項前段
    之幫助詐欺取財罪。被告係幫助詐欺取財，爰依刑法第三十
    條第二項之規定，按正犯之刑減輕之。 被告行為後，刑法
    業於九十四年一月七日修正，二月二日公布，於九十五年七
    月一日施行，其中刪除刑法第五十六條，修正第二條、第二
    十五條、第二十六條、第二十八條、第三十三條、第五十五
    條規定。按行為後法律有變更者，適用行為時之法律，但行
    為後之法律有利於行為人者，適用最有利於行為人之法律，
    現行刑法第二條第一項定有明文。此條規定乃與刑法第一條
    罪刑法定主義契合，而貫徹法律禁止溯及既往原則，係規範
    行為後法律變更所生新舊法律比較適用之準據法，是刑法第
    二條本身雖經修正，但其既屬適用法律之準據法，本身尚無
    比較新舊法之問題，應一律適用裁判時之現行刑法第二條規
    定以決定適用之刑罰法律。又刑法第二條第一項規定，係規
    範行為後「法律變更」所生新舊法比較適用之準據法。故如
    新舊法處罰之輕重相同，即無比較適用之問題，非此條所指
    之法律有變更，即無本條之適用，應依一般法律適用原則，
    適用裁判時法。其為純文字修正者，更應同此（最高法院九
    十五年十一月七日第二十一次刑事庭會議決議參照）。而被
    告行為後，刑法第三十條關於幫助犯之規定，由原條文：「
    幫助他人犯罪者，為從犯。雖他人不知幫助之情者，亦同。
    從犯之處罰，得按正犯之刑減輕之」，修正為：「幫助他人
    實行犯罪行為者，為幫助犯。雖他人不知幫助之情者，亦同
    。幫助犯之處罰，得按正犯之刑減輕之」。揆諸本條修正理
    由係為符合通說認幫助犯應採共犯從屬性說之「限制從屬形
    式」，而本案被告幫助不詳人士犯詐欺取財罪，既屬幫助他
    人實行犯罪行為之幫助犯，無論依修正前、後刑法第三十條
    第一項之規定，均構成幫助犯，並無有利、不利之情形，依
    前揭說明，應適用裁判時即修正後之規定，而刑法第三百三
    十九條第一項關於詐欺取財罪之規定，法定刑為「五年以下
    有期徒刑、拘役或科或併科一千元以下罰金」，就罰金刑部
    分，經比較修正前、後刑法第三十三條第五項之規定，以修
    正前之規定對被告較為有利，依刑法第二條第一項前段之規
    定，就刑法第三百三十九條第一項罰金刑部分應按修正前刑
    法第三十三條第五款之規定以為論處。再被告於犯罪時之刑
    法第41條第1項前段規定：「犯最重本刑為5年以下有期徒刑
    以下之刑之罪，而受6個月以下有期徒刑或拘役之宣告，因
    身體、教育、職業、家庭之關係或其他正當事由，執行顯有
    困難者，得以1元以上3元以下折算一日，易科罰金」，又被
    告行為時之易科罰金折算標準，修正前罰金罰鍰提高標準條
    例第2條前段（現已刪除）規定，就其原定數額提高為100倍
    折算1日，則被告行為時之易科罰金折算標準，應以銀元300
    元折算1日，經折算為新臺幣後，應以新臺幣900元折算為1
    日。惟95年7月1日修正公布施行之刑法第41條第1項前段則
    規定：「犯最重本刑為五年以下有期徒刑以下之刑之罪，而
    受六個月以下有期徒刑或拘役之宣告者，得以新臺幣一千元
    、二千元或三千元折算一日，易科罰金」，比較修正前後之
    易科罰金折算標準，以95年7月1日修正公布施行前之規定，
    較有利於被告，則應依刑法第2條第1項前段，適用修正前刑
    法第41條第1項前段規定，定其折算標準。又按被告以外之
    人於審判外之言詞或書面陳述，除法律有規定者外，不得作
    為證據，刑事訴訟法第一百五十九條第一項固定有明文。然
    被告以外之人於偵查中向檢察官所為之陳述，除顯有不可信
    之情況外，得為證據；被告以外之人於審判外之陳述，雖不
    符同法第一百五十九條之一至之四之規定，而經當事人於審
    判程序同意作為證據，法院審酌該言詞陳述或書面陳述作成
    時之情況，認為適當者，亦得為證據；又當事人、代理人或
    辯護人於法院調查證據時，知有第一百五十九條第一項不得
    為證據之情形，而未於言詞辯論終結前聲明異議者，視為有
    前項之同意，同法第一百五十九條之一第二項、第一百五十
    九條之五亦分別定有明文。查本件關於證人甲○○於檢察官
    偵查中，經檢察官諭知證人有具結之義務及偽證之處罰並命
    朗讀結文具結擔保其證言之真實性後，以證人身分，於檢察
    官面前完整、連續陳述其親身經歷，且查無違法取證之瑕疵
    存在，應無顯不可信之情形，引用上開證人於檢察官面前所
    為陳述作為證據應屬適當，依刑事訴訟法第一百五十九條之
    一第二項之規定，自得為證據，證人甲○○於警詢中所為陳
    述，被告於原審及本院均表示無意見，且經原審及本院於最
    後審理期日就上開警詢筆錄提示並告以要旨，被告就此部分
    證據之證據能力亦均未聲明異議，審酌證人甲○○為本件被
    害人，親身經歷見聞本案被騙經過之全貌，其證詞對認定犯
    罪事實之存否有其必要性，且上開言詞陳述作成時之情況，
    並無違法取供情形或其他程序上之瑕疵，引用該警詢中之陳
    述作為證據應屬適當，依刑事訴訟法第一百五十九條之五之
    規定，即具證據能力。
三、原審對被告為有罪科刑之判決，固非無見，惟中華民國96年
    罪犯減刑條例業經制定公布施行，被告前揭之所犯合於中華
    民國96年罪犯減刑條例第2條第1項第3款之減刑條件，原審
    未及審酌尚有未洽，被告上訴否認前揭之犯行為無理由，惟
    原判決既有前揭之未洽，應由本院將原判決撤銷改判，審酌
    被告提供上揭帳戶之存摺、金融卡及密碼予某真實姓名、年
    籍不詳之成年人使用，使渠等得利用上開帳戶轉匯詐騙款項
    ，助長詐欺犯罪之猖獗，影響社會正常經濟交易安全，增加
    被害人尋求救濟之困難，破壞治安及金融秩序甚鉅，且犯後
    否認一切，飾詞狡辯，未見悔意，實不宜寬貸，然考量其僅
    係提供帳戶，並未直接參與詐欺犯行，犯罪情節較輕微，被
    害人受騙金額等一切情狀，量處如主文所示之宣告刑，並諭
    知易科罰金之折算標準，又被告之犯罪時間在中華民國96年
    4月24日以前，合於中華民國96年罪犯減刑條例第2條第1項
    第3款之減刑條件，依法予以減刑，並諭知易科罰金之折算
    標準。
據上論斷，應依刑事訴訟法第369條第1項前段、第364條、第299
條第1項前段，刑法第2條第1項、第339條第1項、第30條第2項，
修正前刑法第41條第1項前段，修正前罰金罰鍰提高標準條例第
2條，中華民國96年罪犯減刑條例第2條第1項第3款、第7條、第9
條判決如主文。
本案經檢察官劉靜婉到庭執行職務。
中　　華　　民　　國　　96　　年　　8 　　月　　28　　日
　　　　　　      刑事第七庭  審判長法　官  黃麗生
  　　　　　　　　　　　　　        法　官  江國華
　　　　　　　　　　　　　　        法　官  許宗和
以上正本證明與原本無異。
不得上訴。
                                    書記官  沈秀容
中　　華　　民　　國　　96　　年　　9 　　月　　3 　　日
附錄：本案論罪科刑法條全文
中華民國刑法第339條（普通詐欺罪）
意圖為自己或第三人不法之所有，以詐術使人將本人或第三人之
物交付者，處5年以下有期徒刑、拘役或科或併科1千元以下罰金
。
以前項方法得財產上不法之利益或使第三人得之者，亦同。
前二項之未遂犯罰之。
